# 请教陈老师，关于三类人员费用

提问人：wangxu811024 时间：2011-08-09 21:19:45
国有企业改制上市，预提的三类人员费用什么标准呢？具体内容有哪些文件规定？ 1 、企业重组有关职工安置费用财务管理问题的通知 2 、财政部关于中央企业重组中退休人员统筹外费用财务管理问题的通知 3 、关于企业加强职工福利费财务管理的通知 以上三个文件都有部分描述，但具体标准还是不很清楚。第二个文件中指出：根据 2003 年底以前企业的行业管理部门或者集团公司的制度规定支付的，或者已纳入企业 2003 年度财务会计报告并按规定经审计的。自 2004 年初至财企[2009]117号通知印发前，为缓解物价上涨对退休人员生活待遇的影响，根据集团公司的制度规定支付给 2003 年底以前退休人员的。 这个怎么样理解？如果企业 2003 年之后制定的过高的发给离退休人员的年终奖，可以在预提的标准内吗？如果 2003 年以前制定的就很高，就可以认同吗？或是现在改制时的标准就按 2003 年的标准来做？

回答人：chenyiwei
无论何种情况，改制方案都需要经过国资委或主管集团公司批准的。所以如果对这些政策性问题把握不准，建议与主管国资委或者集团公司等负责审批改制方案的机构沟通已确定其政策把握口径。对于以往的过高计提标准，在方案提交审批时很可能是会被要求调整的。

回答人：chenyiwei
回复 wangxu811024 的帖子
基本原则是：会计归会计、财务归财务。
1 、即使根据相关财政、国资管理方面的规定不能从改制净资产中计提，但符合预计负债确认条件的，也需要按照会计准则的口径进行精算和计提，计入以前年度损益。这里需要明确的一点是：此类三类人员费用并不是在改制时点一次性计提出来的，而是在这些人以前为企业提供服务的期间逐期计入损益计提出来的，到改制时点累积到可以从改制净资产中预留的金额。 2 、在目前的国有企业改制实务中，国资委或其他有关监管部门在审批改制方案时，对其中涉及的“三类人员费用”往往要求按照 117 号文的规定确定折现率，即按照同期限银行贷款利率进行贴现计算。但是，在按照企业会计准则编制IPO申报财务报表时，按照财会[2009]16号文的上述规定，并参照IAS 19或HKAS 19第 78 段对折现率选择的相关规定，应当按照国债利率作为折现率，或者以国债利率为基础确定折现率。
并且我们理解，虽然财会[2009]16号文的上述规定从字面上看仅涉及辞退福利，但参照IAS 19和HKAS 19对折现率确定的有关规定，该文件规定的辞退福利折现率确定原则也应适用于在企业会计准则框架内离退休人员统筹外福利的折现率确定。由于 117 号文和财会[2009]16号文对折现率的规定不同，导致折现后的负债金额也有不同，相应影响到了改制后股份有限公司净资产金额的确定。我们认为，对此差异，可按以下原则处理： 1 ．首先，尽可能促成国资委等有权审批改制方案（或其中与“三类人员费用”相关的部分）的部门接受按照财会[2009]16号文的上述规定确定的折现率，以消除上述潜在差异。 2 ．如果有关改制方案审批部门坚持按照 117 号文的规定确定“三类人员费用”的折现率，则在作为改制申报材料报送给该等部门的改制专项财务审计报告后附的财务报表中，应按 117 号文规定的“银行同期贷款利率”作为从改制基准日的国有净资产中预留“三类人员费用”相关负债时所使用的折现率，并据此确定该财务报表中所示的“三类人员费用”相关负债于改制基准日的余额，作为计算被改制单位于改制基准日的净资产价值的依据。如前所述，按照银行同期贷款利率作为折现率并不符合企业会计准则的规定，因此该财务报表属于按照特殊编制基础编制的特定用途财务报表，并非按照企业会计准则编制的通用目的财务报表，其编制基础并非在所有方面均符合企业会计准则的规定。相应地，对该财务报表的审计报告应按照《中国注册会计师审计准则第 1601 号——对按照特殊目的编制基础编制的财务报表审计的特殊考虑》出具。 3 ．在按照企业会计准则编制三年又一期的IPO申报财务报表时，涉及“三类人员费用”相关负债（包括离退休人员统筹外福利相关负债）的折现率，采用财会[2009]16号文规定的原则确定。相应地，申报财务报表中所示的改制基准日“三类人员费用”相关负债余额将不同于前段所述的改制专项财务报表，相应地，这两套财务报表所示的改制基准日及其之前各年度／期间末的净资产余额，以及改制基准日之前各年度／期间的相关利润表项目的金额也会出现差异。这意味着精算机构需要为了申报改制方案和编制IPO申报财务报表两个不同的目的，分别运用不同的折现率对相关负债金额进行精算，得到不同的结果，分别用于不同的用途。 4 ．由于通常情况下，同期限的国债利率低于银行贷款利率，因此按照 117 号文口径确定的“三类人员费用”相关负债的余额通常小于按财会[2009]16号文口径确定的同时点该项负债的余额，相应地，如果不考虑其他可能存在的差异事项的影响，按照 117 号文口径确定的改制基准日净资产将大于按照财会[2009]16号文口径确定的申报财务报表所示的改制基准日净资产。由于改制基准日专项财务报表所示的按照 117 号文口径确定的改制基准日净资产是确定改制折股方案的依据，因此可能导致出现按照改制方案确定的折合股本金额大于申报财务报表所示的改制基准日（或改制实施日，即股份有限公司设立日）净资产的情况。在此情况下，在IPO申报财务报表中，应当把改制实施日的折合股本金额大于按财会[2009]16号文口径确定的改制基准日（或改制实施日即股份有限公司设立日）净资产的差额，在申报财务报表上作冲减资本公积处理，资本公积不足冲减的，则相应冲减留存收益。如果 117 号文和财会[2009]16号文对“三类人员费用”相关负债的折现率规定的差异导致两种口径下的净资产金额出现差异，但尚未导致股份有限公司的股本金额超过按财会[2009]16号文口径确定的改制基准日（或改制实施日即股份有限公司设立日）净资产余额的，则两者的差额将体现于折股后的“资本公积——股本溢价”余额中，但不会导致该项目出现不足冲减的情况。

回答人：chenyiwei
回复 wangxu811024 的帖子
1 、是。在改制报表中按 117 号和 84 号文等财务、国资规定的口径计提（否则可能难以通过改制方案审批），IPO申报报表中按会计准则口径调整。
2 、一些比较早期上市的大型、特大型国企（在 117 号文发布之前由四大做的），在审批改制方案时，基本上都按照会计准则规定采用国债利率作为折现率，尤其是未来有A+H两地上市计划的。这应当是原始报表和申报报表之间的差异。不能在调整后作为原始报表。因为原始报表的定义就是当初各年度企业报送给地方财政、税务部门的报表。 3 、需要编制备考利润表的情况已经比较少见，原先 2007 年 2 月发布的 7 号披露规范问答中的备考利润表规定事实上已不再执行，因为申报期已经不再跨新准则首次执行日前后。但不排除在某些情况下应审核人员的个案要求提供备考利润表或其他备考财务报表的可能性，尤其是涉及较大的同一控制下非企业合并事项或非同一控制下合并事项等。

回答人：chenyiwei
回复 wangxu811024 的帖子
1 、据我知道是有采用这种方法调整的差异的，我自己所在的事务所和其他四大都有这样的案例。不过大型、特大型央企集团的IPO在 2009年之前已经基本上进入尾声，引起较多关注的大型案例已经较少。
2 、不符合 117 号、 84 号文规定预留条件的三类人员费用，确实构成现时义务的，也需要在申报报表中预提出来，不能在实际支付时计入损益。据我所知财政部会计司在前几年有过一个个案批复，但具体内容不便透露。如果你所做的案例涉及的影响比较大的，建议通过你所在事务所与财政部会计司之间的沟通渠道（几乎每一个证券资格所都应有此类沟通渠道的）咨询财政部会计司。 3 、你的第三个问题应当是一项同一控制下重组，对该新设子公司而言按照同一控制下合并的原理处理即可。这是按照准则规定进行的处理，不涉及备考问题。

回答人：chenyiwei
回复 wangxu811024 的帖子
1 、申报报表与改制报表之间在此问题上是有差异的。
我上面提到的财政部会计司个案批复，是针对 2007 年上市公司首次执行新准则时按当时准则规定不能预提的离退休人员统筹外福利的，经向财政部会计司请示后，会计司同意在首次执行日提取并作追溯调整。我理解这一案例可以借鉴。如果有较大差异的，当然到财政部相关司局沟通过是更加保险的做法。 如果一定要预提，则相当于精算师需按照两个不同口径分别出具不同的精算报告，用于不同的用途。
关于折现率问题，由于会计准则对此已作出明确规定，且财务报表的编制基础也明确指明财务报表系按照企业会计准则编制，所以是应当调整的。

回答人：chenyiwei
回复 wangxu811024 的帖子
是的。关于确定可供折股的净资产时如何考虑三类人员费用等预留改制支出影响的问题，涉及改制方案的确定，应按国资、财政、财务这一块的规定执行；但涉及会计处理问题，按会计准则口径执行。

回答人：chenyiwei
回复 wangxu811024 的帖子
我理解：
1 、会计处理方面，仍然按照同样的原则予以计提并计入损益，并不因为这些人的退休和内退时间发生在过渡期内而有不同。尤其是本期内新内退人员的内退期间费用必须按辞退福利处理这一点在准则中也是有明文规定的。 2 、根据财企[2002]313号文第八条规定：“自评估基准日到公司制企业设立登记日的有效期内，原企业实现利润而增加的净资产，应当上缴国有资本持有单位，或经国有资本持有单位同意，作为公司制企业国家独享资本公积管理，留待以后年度扩股时转增国有股份；对原企业经营亏损而减少的净资产，由国有资本持有单位补足，或者由公司制企业用以后年度国有股份应分得的股利补足。”因此该期间内新内退及退休人员相关费用的处理涉及过渡期内损益的计算和由谁承担的问题。对此我个人的理解是：由于改制方案中基准日的可供折股净资产的计算是依据117 号文等国资、财政、财务文件的口径，因此该期间内涉及三类人员费用的处理和调整很可能也要继续沿用与确定改制基准日净资产相同的口径，否则很可能得不到主管机关的承认。

回答人：chenyiwei
回复 wangxu811024 的帖子
应当是这样的。精算并不是在改制时点执行一次的程序，而是只要企业承担精算假设变动的风险，就每年需要定期进行精算。现在已经出现一些公司因为改制时预提标准过低导致原先预提的负债已经不够使用的情况，新改制企业应当尽量避免这些情况出现。

回答人：chenyiwei
回复 aihuacitic 的帖子
1 、不明白你说的“基本的退休金”是什么意思，应当已经包含在统筹外的退休后福利中了。对这类情况，在重组完成后，公司也应当予以计提，不能在实际支付时才计入损益。
2 、是否一定由上市主体承担，取决于经批准的改制方案如何确定，这与退休人员的管理模式相关。 117 号文并未规定必须由上市主体承担。 以前的案例冲减净资产，可能是指拟上市公司拨付一笔款项给集团公司（就是你说的冲减净资产）之后，上市公司就与这些三类人员不再发生联系，以后精算假设变动导致的相关精算损益由集团公司承担，上市公司不再受其影响。并不是说上市公司完全不承担。

提问人：zico9999 时间：2011-08-10 15:38:24
应当请精算公司按照国际会计准则 19 号处理，财政部发过 2 个文~~

回答人：chenyiwei
所采用的金额确定方法应当包含精算，但是纳入精算的支出范围、折现率的确定原则等问题，还是要公司和相关监管机构予以明确的。

提问人：aihuacitic 时间：2011-11-13 09:46:45
回复 chenyiwei 的帖子
在财企[2009]242号文中，对职工福利费进行了定义。
一、企业职工福利费是指企业为职工提供的除职工工资、奖金、津贴、纳入工资总额管理的补贴、职工教育经费、社会保险费和补充养老保险费（年金）、补充医疗保险费及住房公积金以外的福利待遇支出，包括发放给职工或为职工支付的以下各项现金补贴和非货币性集体福利： （一）为职工卫生保健、生活等发放或支付的各项现金补贴和非货币性福利，包括职工因公外地就医费用、暂未实行医疗统筹企业职工医疗费用、职工供养直系亲属医疗补贴、职工疗养费用、自办职工食堂经费补贴或未办职工食堂统一供应午餐支出、符合国家有关财务规定的供暖费补贴、防暑降温费等。? （二）企业尚未分离的内设集体福利部门所发生的设备、设施和人员费用，包括职工食堂、职工浴室、理发室、医务所、托儿所、疗养院、集体宿舍等集体福利部门设备、设施的折旧、维修保养费用以及集体福利部门工作人员的工资薪金、社会保险费、住房公积金、劳务费等人工费用。 （三）职工困难补助，或者企业统筹建立和管理的专门用于帮助、救济困难职工的基金支出。 （四）离退休人员统筹外费用，包括离休人员的医疗费及离退休人员其他统筹外费用。企业重组涉及的离退休人员统筹外费用，按照《财政部关于企业重组有关职工安置费用财务管理问题的通知》（财企[2009]117号）执行。国家另有规定的，从其规定。 （五）按规定发生的其他职工福利费，包括丧葬补助费、抚恤费、职工异地安家费、独生子女费、探亲假路费，以及符合企业职工福利费定义但没有包括在本通知各条款项目中的其他支出。 而 117 号文明确的可以一次性预提的职工安置费用只包括：解除劳动合同的经济补偿、离退休人员统筹外费用和内退人员内退期间的生活费和保险费。那对于其他的离退休人员福利费和工资、奖金等，是否还能一次性从净资产中预提？
117 号文第二条“企业重组过程中涉及的离退休人员和内退人员有关费用，应按照“人随资产、业务走”的原则，由承继重组前企业相关资产及业务的企业承担。”不是已经规定了如果是和投入的业务资产相关的离退休人员的职工安置费用由拟上市主体承担？

回答人：chenyiwei
回复 aihuacitic 的帖子
117 号文和会计规定在此方面的矛盾是一个老问题了。对于其他离退休人员相关费用，按照 117 号文是不能直接从改制企业基准日的净资产中预提的，即使预提出来，由于国资委审批改制方案是依据 117 号文，所以也不会审核通过。但是在改制完成后，后续会计核算应当依据会计准则的规定，所以改制后的企业在会计核算时还是需要在精算的基础上补提这部分改制时没有预留但在会计上符合现时义务定义的费用，进一步冲减改制后的净资产。
离退休人员相关费用的承担（包括后续精算损益）问题，还是以主管机关审批的改制方案为准。